【裁判字號】    96,重訴,961
【裁判日期】    970219
【裁判案由】    侵權行為損害賠償
【裁判全文】
臺灣臺北地方法院民事判決             96年度重訴字第961號
原      告  乙○○
            庚○○
            辛○○
            丁○○
            己○○
            戊○○
            丙○○
共     同
訴訟代理人  高進福律師
            高涌誠律師
            許樹欣律師
被      告  台北縣新店市公所
法定代理人  甲○○
被      告  癸○○
訴訟代理人  翁志明律師
上列當事人間侵權行為損害賠償事件，經本院刑事庭裁定移送，
本院於九十七年一月二十二日言詞辯論終結，判決如下：
    主  文
被告台北縣新店市公所應給付原告乙○○新台幣玖拾萬伍仟柒佰
壹拾肆元；給付原告庚○○、辛○○、丁○○各新台幣貳拾捌萬
伍仟柒佰壹拾肆元；給付原告己○○、戊○○各新台幣貳拾捌萬
伍仟柒佰壹拾伍元；給付原告丙○○新台幣貳拾陸萬零柒佰壹拾
肆元；及均自民國九十六年一月四日起至清償日止按週年利率百
分之五計算之利息。
原告其餘之訴駁回。
訴訟費用由被告台北縣新店市公所負擔十分之六，其餘由原告負
擔。
本判決第一項於原告乙○○以新台幣參拾萬元為被告台北縣新店
市公所供擔保後，得假執行，於原告庚○○、辛○○、丁○○、
己○○、戊○○分別以新台幣玖萬伍元為被告台北縣新店市公所
供擔保後，得假執行，於原告丙○○以新台幣捌萬柒仟元為被告
台北縣新店市公所供擔保後，得假執行，但被告臺北縣新店市公
所如於假執行程序實施前，依序分別以新臺幣玖拾萬伍仟柒佰壹
拾肆元、貳拾捌萬伍仟柒佰壹拾肆元、貳拾捌萬伍仟柒佰壹拾伍
元為原告乙○○、庚○○、辛○○、丁○○、己○○、戊○○、
丙○○預供擔保，得免為假執行。
原告其餘假執行之聲請駁回。
    事實及理由
壹、程序部分：
一、按訴狀送達後，原告不得將原訴變更或追加他訴，但擴張或
    減縮應受判決事項之聲明者，不在此限，民事訴訟法第255
    條第1項第3款定有明文。查原告於刑事附帶民事起訴狀中原
    請求被告等應連帶給付原告乙○○新台幣五百零四萬五千零
    二十元；其餘原告庚○○等各新台幣一百萬元暨均自起訴狀
    繕本送達之翌日起至清償日止，按年利率百分之五計算之利
    息。嗣於96年8月28日減縮訴之聲明為被告等應連帶給付原
    告乙○○新台幣四百九十二萬六千八百九十二元；給付原告
    庚○○、辛○○、丁○○、己○○、戊○○各新台幣七十八
    萬五千七百一十四元；給付原告丙○○新台幣七十六萬零七
    百一十四元暨均自起訴狀繕本送達之翌日起至清償日止，按
    年利率百分之五計算之利息。其後又於96年11月15日減縮訴
    之聲明為被告應連帶給付原告乙○○新台幣一百四十一萬六
    千七百一十四元；給付原告庚○○、辛○○、丁○○各新台
    幣四十八萬五千七百一十四元；給付原告己○○、戊○○各
    新台幣四十八萬五千七百一十五元；給付原告丙○○新台幣
    四十六萬零七百一十四元暨均自起訴狀繕本送達之翌日起至
    清償日止，按年利率百分之五計算之利息。其所為聲明之減
    縮，合於前揭規定，應予准許。
貳、實體部分：
一、原告起訴主張：被告癸○○為被告臺北縣政府新店市公所清
    潔隊資源回收組之駕駛人員，負責駕駛資源回收車沿路載運
    資源回收物，為從事業務之人。於95年2月9日晚間7時30 分
    許，癸○○駕駛車牌號碼BR-172號資源回收車，行經臺北縣
    新店市○○路61、63巷口執行資源回收作業時，本應注意汽
    車於坡道停車時，應切實注意防止車輛滑行。詎其竟疏未注
    意，未將車停妥即貿然離開駕駛座下車，導致該資源回收車
    自行下滑，衝撞訴外人林榮森違規停放於路旁之車牌號碼DL
    -6456號自用小客車車尾，致該車往前推撞牽腳踏車行經該
    路段之行人周張宇仔，再撞及正於路口中心等候左轉之殷哲
    生所駕駛之車牌號碼X6-8328號自用小客車。周張宇仔連人
    帶車被壓在林榮森車輛底部，而受有多處骨折、擦傷、挫傷
    等傷害，經緊急送往新店地區耕莘醫院急救，仍因傷重不治
    ，而於當日20時35分許宣告死亡。上開事實業經鈞院95年度
    交訴字第148號刑事判決確定在案，被告癸○○應與其僱用
    人台北縣新店市公所負侵權行為之連帶損害賠償責任。被告
    癸○○於執行資源回收作業時，因過失疏忽導致周張宇仔死
    亡，爰依國家賠償法第2條第2項前段及第9條第1項之規定，
    其所屬機關即被告台北縣新店市公所自亦應負國家賠償之責
    任。再者，原告於事發後即曾以書面向被告台北縣新店市公
    所為國家賠償之請求，並與被告進行賠償之協議，然最後卻
    仍遭被告台北縣新店市公所拒絕被告所請求之金額，故原告
    依國家賠償法第11條第1項之規定亦得向被告台北縣新店市
    公所請求國家賠償。原告乙○○為被害人周張宇仔之配偶，
    原告庚○○、辛○○、丁○○、丙○○、己○○及戊○○則
    為被害人周張宇仔之子女，而原告丙○○業於95年3月21日
    收到台灣產物保險股份有限公司所電匯之強制汽車責任險死
    亡給付款項新台幣150萬元，並由原告等七人就該筆死亡保
    險給付平均分配，原告乙○○、庚○○、辛○○、丁○○、
    丙○○等五人各分配214,286元、原告己○○、戊○○等二
    人各分配214,285元；另原告丙○○於95年3月3日收到被告
    台北縣新店市公所致贈之慰問金3萬元，故於扣除上開慰問
    金及強制汽車責任險死亡給付後，原告七人就本案得向被告
    等請求連帶賠償之金額分述如下：
    (一)殯葬費：
      原告乙○○、丙○○分別支出喪葬費631,000元、5,000
      元。
    (二)慰撫金：
    (1)原告乙○○部分：
      原告乙○○與被害人周張宇仔結縭40餘年，夫妻鶼鰈情深
      ，婚姻生活美滿，今突逢巨變，致原告乙○○頓失一生相
      互扶持之倚靠，老來喪妻之痛，情何以堪；再加上原告本
      身原即患有重症，長期以來均仰賴妻子周張宇仔無微不至
      之照顧，始勉力存活下來，如今至親配偶卻突然撒手人寰
      ，此一重大之打擊，使原告精神上所受之創痛更無以銘狀
      ，爰為此請求1,000,000元之精神慰撫金。
    (2)原告庚○○、辛○○、丁○○、丙○○、己○○、戊○○
      部分：
      被害人周張宇仔係一位充滿活力、健康、熱心及持家有術
      之傳統母親，且伊對原告庚○○等6名子女，自幼即相當
      疼愛及照顧，且與原告等均無話不談，以致即便原告等長
      大成人後，雖各有自己之生活，然舉凡遇到如何生養教育
      小孩、工作上之疑難雜症，甚或人際間之相處問題，仍會
      和母親相互討論，故母親周張宇仔堪稱係原告等6名子女
      之精神支柱；此外，亦由於有母親盡心盡力協助照顧生重
      病之父親，才使原告等無後顧之憂，而能安心地在外工作
      及生活，然如今母親卻因被告之重大疏失而突然離開人世
      ，原告等6名子女精神上之所受之創痛實難以言語形容，
      再加上被告癸○○及台北縣新店市公所於事故發生後，就
      賠償問題履次拖延，甚或最後竟以其賠償預算須待法院判
      決確定後始能申請為由，拒絕與原告等繼續進行調解，凡
      此種種，均使原告等精神上再次遭受重擊，故原告庚○○
      、辛○○、丁○○、丙○○、己○○、戊○○等為此各請
      求70萬元之精神慰撫金。
    3.綜上所述，原告乙○○請求被告連帶給付殯葬費及精神慰
      撫金，扣除已領得之強制汽車責任險死亡給付分配金214,
      286元，共計請求1,416,174元（1,000,000+631,000-214,
      286=1,416,714）；原告丙○○請求被告連帶給付殯葬費
      及精神慰撫金，並扣除強制汽車責任險死亡給付分配金21
      4,286元、及被告台北縣新店市公所致贈之慰問金30,000
      元後，請求之金額共計460,714元（700,000-214,286-30,
      000+5,000=460,714）；原告庚○○、辛○○、丁○○部
      分，於扣除強制汽車責任險死亡給付分配金214,28 6元後
      ，各請求被告等連帶給付精神慰撫金485,714元（700,000
      -214,286=485,714）；原告己○○、戊○○部分，於扣除
      強制汽車責任險死亡給付分配金214,285元後，各請求被
      告等連帶給付精神慰撫金485,715元（700,000-214,286=4
      85,715）。並聲明如下：(1)被告應連帶給付原告乙○○新
      台幣一百四十一萬六千七百一十四元；被告應連帶給付原
      告庚○○、辛○○、丁○○各新台幣四十八萬五千七百一
      十四元；被告應連帶給付原告己○○、戊○○各新台幣四
      十八萬五千七百一十五元；被告應連帶給付原告丙○○新
      台幣四十六萬零七百一十四元；暨均自起訴狀繕本送達之
      翌日起至清償日止，按年利率百分之五計算之利息。(2)原
      告願供擔保，請准宣告假執行。
二、被告則答辯以：
    (一)被告均答辯以：由原告請求之內容以觀，以「殯葬費」、
      及「慰撫金」二項金額有爭執，茲分述如下：
    (1)殯葬費部分：
      殯葬費應指收斂及埋葬費用，而依原告所提入殮、頭七、
      三七、出殯做功德、誦經費用十五萬元，及合興糊紙店收
      據六萬二千元部分，其中除「入殮」部分三萬六千元與「
      收斂」有關外，其餘「頭七」、「出殯」部分，既為「誦
      經」、「做功德（法會）」，顯非收斂及埋葬之合理費用
      。至於合興糊紙店收據部分，依證人壬○○之證詞，係死
      者子女為表達孝思所支出，自無令被告支付之理，更何況
      依原告所提此部分費用為乙○○支付，果若屬實，亦與金
      銀山習俗要由女兒支出有違。
    (2)慰撫金部分：
      按於計算慰撫金時，應斟酌之因素，計有雙方資力、地位
      、加害程度、家族關係等，查本件加害人即被告癸○○雖
      為被告新店市公所清潔隊員，然其家境清寒，況且事故之
      發生，加害人癸○○係過失並非出於故意，亦有刑事判決
      可資依據，且本件事故發生後，被告新店市公所亦深表遺
      憾，並即盡力協助原告等獲取保險理賠一百五十萬元，另
      派員致贈慰問金三萬元，凡此等等，均請鈞院於審酌「慰
      撫金」時，並予考量。又因原告人數較多，而被告新店市
      公所為公務機關有公務預算上之限制，故請鈞院審酌「慰
      撫金」時，並考量臺北市政府國家賠償事件賠償計算基準
      ：「．．．三、生命之損害賠償：（四）慰撫金：．．．
      如有數請求權人時，每一被害人死亡案件最高不超過三百
      萬元整。
    (二)並均聲明：原告之訴及假執行之聲請均駁回。
三、本件原告主張被告癸○○為受僱於被告臺北縣政府新店市公
    所清潔隊資源回收組之駕駛人員，負責駕駛資源回收車沿路
    載運資源回收物，於95年2月9日晚間7時30分許，癸○○駕
    駛車牌號碼BR-172號資源回收車，行經臺北縣新店市○○路
    61 、6 3巷口執行資源回收作業時，疏未注意將車輛停妥即
    貿然下車，致該資源回收車自行下滑，衝撞訴外人林榮森違
    規停放於路旁之車牌號碼DL -6456號自用小客車車尾，致該
    車往前推撞牽腳踏車行經該路段之行人周張宇仔，再撞及正
    於路口中心等候左轉之殷哲生所駕駛之車牌號碼X6-8328號
    自用小客車。周張宇仔連人帶車被壓在林榮森停放之車輛底
    部，而受有多處骨折、擦傷、挫傷等傷害，經緊急送往新店
    地區耕莘醫院急救，仍因傷重不治，而於當日20時35分許宣
    告死亡等事實，業經本院調閱臺灣台北地方法院檢察署95年
    度相字第130號與95年度調偵字第511號偵查卷、及本院刑事
    庭95年度交訴字第148號刑事卷核閱屬實。按「於坡道不得
    已停車時應切實注意防止車輛滑行。」，道路交通安全規則
    第112條第1項第11款定有明文，而依上開刑事卷附之台北縣
    政府警察局道路交通事故現場圖、現場履勘筆錄及相片等觀
    之，被告駕駛上開資源回收車停於坡道上等候民眾丟棄資源
    回收物應切實注意防止車輛滑行，而當時客觀上並無不能注
    意之情事，詎其竟疏未注意，未將車停妥即貿然離開駕駛座
    下車，造成該車自行下滑，衝撞證人林榮森違規停放於路旁
    車輛車尾，並進行推撞及被害人周張宇仔，造成被害人周張
    宇仔之死亡，其自有過失甚明。且本件車禍事故之肇事原因
    ，前經檢察官送請臺灣省台北縣區車輛行車事故鑑定委會員
    鑑定，亦認定: 「一癸○○駕駛自用大貨車，於下坡路段停
    車未穩妥，致車輛下滑產生連環車禍，為肇事原因。二林榮
    森駕駛自用小客車無肇事因素; 然紅線停車有違規定。三行
    人周張宇仔牽腳踏車橫越車道，無肇事因素。四殷哲生駕駛
    自用小客車無肇事因素。」，此復有該鑑定委員會所出具之
    北縣鑑字第950530號鑑定意見書附卷可佐。嗣因被告聲請再
    送臺灣省車輛行車事故覆議鑑定委員會覆議，其結果仍採同
    一意見，亦有該委員會95年9月11日府覆議字第0950100 724
    號函在卷可參（參95年度偵字第3806號卷第50-53、61頁）
    。從而，被告癸○○就本件車禍事故之發生確有過失甚明，
    且其過失顯與告訴人之上開死亡結果間有相當因果關係，則
    被告癸○○之過失行為致被害人周張宇仔死亡，已至為灼然
    。
四、原告主張被告癸○○有過失侵權行為，且被告2人應連帶負
    賠償之責，然為被告所否認，並以前詞置辯，是本件之爭點
    為：(一)被告2人是否均應負賠償責任？(二)若應負責，其所應
    賠償之金額若干？茲分別述析如下：
  (一)被告2人是否均應負賠償責任？
  (1)按資源回收乃國家應行完成之公共任務，故其行為係屬具有
    公法性質之給付行政行為，亦即所謂單純統治之行政行為，
    而非行政私法之行為，雖未帶有命令或強制之手段，亦應認
    係公權力之行使，如其不法侵害人民之權利者，國家並不負
    民法上之侵權行為損害賠償責任，而僅生能否依國家賠償法
    請求賠償之問題。又國家賠償法第2條第2項所稱之「行使公
    權力」，固指公務員居於國家機關之地位，行使統治權作用
    之公法行為而言，惟此項公法行為除包括運用命令及強制等
    手段干預人民自由及權利之行為外，自可擴及於提供給付、
    服務、救濟、照顧等方法以達成國家任務之行為在內。最高
    法院78年台再第30號、89 年台上字第2528號判決著有要旨
    可資參照。次按公務員因故意違背對於第三人應執行之職務
    ，致第三人之權利受損害者，負賠償責任。其因過失者，以
    被害人不能依他項方法受賠償時為限，負其責任，民法第18
    6條第1項定有明文。又公務員於執行職務行使公權力時，因
    故意或過失不法侵害人民自由或權利時，國家應負損害賠償
    責任；公務員怠於執行職務，致人民自由或權利受損害者亦
    同。前項情形，如公務員有故意或重大過失時，賠償義務機
    關對之有求償權，此亦為國家賠償法第2條第2、3項所明定
    。經查，本件被告癸○○為被告台北縣新店市公所清潔隊之
    資源回收車駕駛，而垃圾之收集清運既屬國家應行完成之公
    共任務，係屬具有公法性質之給付行政行為，雖未帶有命令
    或強制之手段，亦應認係公權力之行使，如其不法侵害人民
    之權利者，揆諸前開判例意旨，自屬國家賠償請求事件。被
    告癸○○係依法執行垃圾收集清運之職務，乃行使公權力行
    為，已詳述如前，縱因執行職務過程涉有過失，致被害人死
    亡，原告自得依國家賠償法第2條第2項規定，依法請求國家
    賠償，是原告並非不能依他項方法受賠償，依上揭民法第18
    6條第1項後段規定，原告自不能對為公務員之被告癸○○請
    求損害賠償，是原告請求被告癸○○賠償損害，為無理由，
    應予駁回。
  (2)次按公務員於執行職務行使公權力時，因故意或過失不法侵
    害人民自由或權利者，除其他法律有特別規定外，祇能依據
    國家賠償法之規定向國家請求賠償，要不能依民法第184條
    侵權行為之規定向國家請求賠償。經查本件既屬公務員於執
    行職務行使公權力時，因過失不法侵害人民之權利，參諸前
    開判決要旨，國家並不負民法上之侵權行為損害賠償責任，
    而僅生能否依國家賠償法請求賠償之問題，是原告依民法第
    188條第1項前段，請求被告台北縣新店市公所賠償損害，亦
    無理由。
  (3)再者，國家損害賠償，除依本法規定外，適用民法規定，國
    家賠償法第5條定有明文。本件原告以被告癸○○執行職務
    行使公權力時有過失，請求所屬機關即被告台北縣新店市公
    所賠償損害，揆諸前揭法條，被告癸○○是否有過失應依民
    法之規定認定之。而被告癸○○有前揭過失，既已如前述，
    並為被告2人所均不爭執。且原告於95年5月29日向被告台北
    縣新店市公所請求國家賠償，並遭該所拒絕賠償，業據原告
    提出台北縣新店市公所國家賠償事件協議不成立證明書一件
    附卷可證（見本院卷第75頁），原告自得依國家賠償法第11
    條之規定提出民事訴訟，就其所受損害依國家賠償法第2條
    、民法第184條第1項、第192條、194條之規定，向被告台北
    縣新店市公所請求賠償。
  (二)關於被告台北縣新店市公所應負損害賠償之金額：
  (1)殯葬費部分：
    不法侵害他人致死者，對於支出醫療及增加生活上需要之費
    用或殯葬費之人，亦應負損害賠償責任，民法第192條第1項
    定有明文。又民事損害賠償事件之殯葬費，係指收殮及埋葬
    之必要費用而言，其賠償範圍固應以實際支出之費用為準，
    惟仍應斟酌被害人當地之習俗、被害人之身份、地位及生前
    經濟狀況而酌定。查原告乙○○主張其支付殯葬費共計631,
    000元，已據提出收據、估價單共計4紙為證（見本院卷第26
    至28頁），原告丙○○支出公墓使用費5000元，亦據提出台
    北縣新店市公所自行收納款項統一收據1紙為證（見本院卷
    第29頁），被告則以「頭七」、「出殯」部分計11,4000元
    、及合興糊紙店收據62,000元部分認非屬喪葬之必要支費用
    ，其餘均不爭執等語置辯。查：請法師為死亡者誦經超度，
    為社會一般習俗，其支出自為必要之殯葬費用，此部分支出
    亦屬必要之殯葬費用，但追悼超薦費則非必要之殯葬費用（
    最高法院48年上字第798號、84年度台上字第1626號判決意
    旨參照）。原告請求道士誦經支出150,000元部分，依據證
    人即負責本次法事誦經之壬○○所到庭證稱：這15萬元是作
    法事之酬勞，含入殮、頭七、出殯3次，均包括誦經、開公
    德壇、作法會，入殮是36,000元、頭七53,000元、出殯65,
    000元等語（見本院卷第90頁），應認入殮、出殯支出之360
    00元、65,000元之法事誦經費用部分，核屬正當。至頭七誦
    經費用已屬出殯以後之任意支出，非必要之殯葬費用，應予
    剔除。故原告乙○○支出之15萬元誦經費用部分，應認於10
    1,000元之範圍內為適當。另關於靈厝、金銀山、二十四孝
    山、靈轎、墓幡、枉死城等費用支出62,000元，均為紙紮用
    品，衡情非屬喪葬之必要費用，應予扣除，被告此部分辯解
    ，即為可採。原告乙○○部分於喪葬費用部分請求於520,00
    0元之範圍內為正當；逾此部分則屬無據，應予駁回。另原
    告丙○○前開公墓費用5,000元之請求，則屬有據，應予准
    許。
  (2)非財產上之損害（即精神慰撫金）部分：
    被害人之子、女及配偶，雖非財產上之損害，亦得請求賠償
    相當之金額，民法第第192條第1項、第194條定有明文。又
    法院對於撫慰金之量定，應斟酌受僱人、僱用人，並受害人
    暨其父母之身分、地位及經濟狀況等關係定之（最高法院76
    年台上字第1908號判例意旨參照）。被害人周張宇仔為原告
    乙○○之配偶、及其餘原告之母，原告等人突遭喪偶、及喪
    母之痛，受有相當之精神上損害，自無可疑，其等依上開規
    定請求精神慰撫金，核屬有據。審酌被害人周張宇仔因被告
    癸○○之過失行為而致死，被害人周張宇仔為民國29年生，
    享年六十餘歲，原告乙○○現年71歲，小學畢業、以務農為
    業，名下有多筆不動產，其餘原告之教育程度分別為高中、
    大學或研究所畢業，現分別在私人公司或政府機關任職，有
    稅捐電子閘門財產所得調件明細表在卷可稽，渠等突遭喪偶
    及喪母之痛，驟失依恃等一切情狀，認原告乙○○請求60萬
    元、其餘原告請求50萬元精神慰撫金，尚屬允當，應予准許
    ；逾此部分則屬無據，應予駁回。
  (3)再按保險人依強制汽車責任保險法規定給付保險金，視為加
    害人或被保險人損害賠償金額之一部分；加害人或被保險人
    受賠償請求時，得扣除之，為強制汽車責任保險法第32條所
    明定。原告既自認已領取並平均分配汽車強制責任保險理賠
    150萬元，及同意將原告丙○○領取之3萬元由上開請求之金
    額中予以扣除，即屬正當。從而原告乙○○請求被告台北縣
    新店市公所給付殯葬費及精神慰撫金，扣除已領得之強制汽
    車責任險死亡給付分配金214,286元，共計請求905,174元（
    600,000+520,000-214,286=905,714）；原告丙○○請求被
    告台北縣新店市公所給付殯葬費及精神慰撫金，並扣除強制
    汽車責任險死亡給付分配金214,286元、及被告台北縣新店
    市公所致贈之慰問金30,000元後，請求之金額共計260,714
    元（500,000-214,286-30,000+5,000=260,714）；原告庚○○、辛○○、丁○○部分，於扣除強制汽車責任險死亡給付
    分配金214,286元後，各請求被告台北縣新店市公所給付精
    神慰撫金285,714元（500,000 -214,286=285,714）；原告
    己○○、戊○○部分，於扣除強制汽車責任險死亡給付分配
    金214,285元後，各請求被告台北縣新店市公所給付精神慰
    撫金285,715元（500,000-214,286=285,715），應屬可取。
五、綜上所述，原告本於國家賠償之法律關係，請求被告臺北縣
    新店市公所給付原告乙○○九十萬五千七百一十四元；給付
    原告庚○○、辛○○、丁○○各二十八萬五千七百一十四元
    ；給付原告己○○、戊○○各二十八萬五千七百一十五元；
    給付原告丙○○二十六萬零七百一十四元；及均自九十六年
    一月四日即起訴狀繕本送達翌日起至清償日止，按週年利率
    百分之五計算之利息，洵屬正當，應予准許，逾此部分之請
    求，則均屬無據，應予駁回。
六、又兩造均陳明願預供擔保請准為宣告假執行或免為假執行之
    宣告，就原告勝訴部分，經核均無不合，爰分別酌定相當之
    擔保金額准許之；至於原告其餘假執行之聲請，因該部分訴
    之駁回而失所附麗，應併予駁回。
七、本件事證已臻明確，兩造其餘主張及攻擊防禦方法與證據，
    經本院斟酌後，與本件判決結果已不生影響，故不一一論列
    ，附此敘明。
八、結論：原告之訴一部為有理由，一部為無理由，依民事訴訟
    法第79條後段、第390條第2項、第392條，判決如主文。
中    華    民    國    97    年    2    月    19    日
                  民事第五庭  法  官  吳佳薇
如對本判決上訴，須於判決送達後20日內向本院提出上訴狀。
以上正本係正原本作成。
中    華    民    國    97    年    2    月    19    日
                              書記官  許博為


司法院資訊處製作；財團法人民間司法改革基金會備份。
